---
title: "Homework 3 - Data Analytics"
author: "Ivan Santagati"
output: html_document
---

# Esercizio 1

Si considerino i dati disponibili qui:  
<https://instruction.bus.wisc.edu/jfrees/jfreesbooks/regression%20modeling/bookwebdec2010/CSVData/UNLifeExpectancy.csv>  
La descrizione delle variabili è in:  
<https://instruction.bus.wisc.edu/jfrees/jfreesbooks/regression%20modeling/bookwebdec2010/DataDescriptions.pdf>  
al capitolo *National Life Expectancies*.

Si tratta di dati sull’aspettativa di vita in vari paesi: si vuole cercare di individuare paesi con profili simili. Si svolga un’analisi di raggruppamento usando una delle tecniche presentate nel corso.  
Valutate:
- eventuale pulizia dei dati  
- l’uso di opportune trasformazioni  
- misure della qualità dei cluster ottenuti

```{r global_options, include=FALSE}
knitr::opts_chunk$set(echo = TRUE)
```

```{r esercizio1}
# Caricamento e pulizia nomi colonne
dati <- read.csv("UNLifeExpectancy.csv")
colnames(dati) <- trimws(colnames(dati))

# Selezione dati numerici e rimozione NA
dati_num <- dati[ , sapply(dati, is.numeric)]
dati_num <- na.omit(dati_num)

# Standardizzazione
dati_scalati <- scale(dati_num)

# Metodo del gomito
wss <- numeric(10)
for (k in 1:10) {
  kmeans_temp <- kmeans(dati_scalati, centers = k, nstart = 10)
  wss[k] <- sum(kmeans_temp$withinss)
}

# Grafico del gomito
library(ggplot2)
df_gomito <- data.frame(k = 1:10, wss = wss)

ggplot(df_gomito, aes(x = k, y = wss)) +
  geom_line() +
  geom_point() +
  labs(title = "Metodo del gomito", x = "Numero di cluster", y = "WSS")

# K-means con 3 cluster
set.seed(123)
kmeans_finale <- kmeans(dati_scalati, centers = 3, nstart = 25)

# PCA e visualizzazione
pca <- prcomp(dati_scalati)
pca_df <- as.data.frame(pca$x[, 1:2])
pca_df$Cluster <- factor(kmeans_finale$cluster)

ggplot(pca_df, aes(x = PC1, y = PC2, color = Cluster)) +
  geom_point(size = 2) +
  labs(title = "Visualizzazione dei cluster tramite PCA")

# Distribuzione cluster
table(kmeans_finale$cluster)
```

# Esercizio 2

Il dataset `earnings.csv` è disponibile su moodle e deriva da una ricerca “WORK, FAMILY, AND WELL-BEING IN THE UNITED STATES, 1990”.  
Il dataset allegato è la versione utilizzata nel libro *Regression and other stories* di Gelman et al.  
Costruite un modello di regressione multipla ove il guadagno è la variabile risposta.  
Ponete attenzione:
- alla pulizia dei dati  
- alla possibilità di utilizzare trasformazioni  
- alla qualità e parsimonia del modello finale

```{r esercizio2}
# Caricamento dati
dati <- read.csv("earnings.csv")

# Struttura e NA
str(dati)
colSums(is.na(dati))

# Rimozione NA
dati_puliti <- na.omit(dati)

# Rimozione guadagni nulli/negativi
dati_puliti <- dati_puliti[dati_puliti$earn > 0, ]

# Istogramma
hist(dati_puliti$earn, main = "Distribuzione dei guadagni", xlab = "Earnings")

# Log-transform
dati_puliti$log_earn <- log(dati_puliti$earn)

# Modello iniziale
modello_iniziale <- lm(log_earn ~ age + education + height + weight + male, data = dati_puliti)

# Riepilogo
summary(modello_iniziale)

# Stepwise
modello_finale <- step(modello_iniziale, direction = "both")

# Riepilogo finale
summary(modello_finale)

# Diagnostica
par(mfrow = c(2,2))
plot(modello_finale)
```
